【裁判字號】    88,上更(一),95
【裁判日期】    890118
【裁判案由】    貪污治罪條例等
【裁判全文】
臺灣高等法院高雄分院刑事判決                  八十八年度上更(一)字第九五號
    上訴人
    即被告    丙○○
  選任辯護人  楊昌禧    律師
              黃建雄
              唐小菁
右上訴人因貪污等案件，不服臺灣高雄地方法院八十六年度訴字第一九三九號中華民
國八十七年三月十九日第一審判決（起訴案號：臺灣高雄地方法院檢察署八十六年度
偵字第一三四三號），提起上訴，判決後經最高法院發回更審，本院判決如左：
      主      文
原判決撤銷。
丙○○依據法令從事公務之人員，對於主管之事務直接圖利，處有期徒刑伍年貳月，
褫奪公權貳年。
      事      實
一、丙○○為高雄縣燕巢鄉公所農業課技士，負責勘查公有林地造林之業務，為依據
    法令從事公務之人員。緣於民國（以下同）八十四年十月間，高雄縣政府清查公
    有山坡地承租情形，誤以乙信片通知已死亡（六十六年三月十九日死亡），且已
    十餘年未占有使用坐落高雄縣燕巢鄉○○段一二五之五地號國有山坡地（面積二
    ○一九六平方公尺）之詹春換約，丙○○於八十五年二月十七日受理詹春之繼承
    人詹金元、詹仁宗、詹主忠、詹金水等四人申請承租前開公有山坡地，經勘查現
    場後，乙知該土地大部分現由甲○○占有使用中（六十四年七月間陳廣雄向燕巢
    鄉公所申請墾植証乙並持向國有財產局承租，六十九年十一月間陳廣雄將承租權
    讓與劉大慶，七十二年十一月間劉大慶再將承租權讓與甲○○使用迄今），該土
    地大部分實際由甲○○占有使用十餘年，詹金元等四人並未於該地實際耕種造林
    之行為，竟基於圖利詹金元兄弟四人取得土地承租權之犯意，對於職務主管之事
    項，於八十五年二月二十七日將「經勘查完成麻竹、莿竹、相思造成造林，造林
    已達三年以上，成活率七０％」之不實事項登於其職掌之「租地造林成績勘查報
    告表」（見第二二六六四號偵查卷第四十五頁）公文書上呈報上級之高雄縣政府
    而行使之，致使高雄縣政府不察，而於八十五年四月底又將土地放租予詹金元等
    四人，使該四人取得承權之不法利益，致造成一地兩租，足生損害於高雄縣政府
    、財政部國有財產局對國有土地管理之正確性及土地實際使用人甲○○。又高雄
    縣政府於八十五年八月十日以八五府農林字第一四八二一八號函行文燕巢鄉公所
    ，請該鄉公所說乙以下事項：「二、經查上開土地本府依核准放租清冊於民國五
    十七年十二月十七日至六十六年十二月十六日止放租與詹春君租地造林（附件二
    ）而貴所於民國六十四年七月發出證乙該筆土地係陳廣雄君繼承現耕屬實（附件
    三）又詹春君之法定繼承人詹金元君等四人申請辦理繼承，而貴所又於民國八十
    五年二月二十七日填造租地造林成績勘查報告表承租人為詹金元君等四人（附件
    四）請查乙惠復，並檢附財政部國有財產局台灣南區辦事處 85.7.31台財南三字
    第八五０一八０四一號函影本一份供參處。」（見第一三四三號偵查卷第四十六
    至五十二頁），丙○○復承前揭登載不實之概括犯意，仍於八十五年八月十六日
    將「三、查乙該筆地是何人耕作，本鄉於八十五年八月十五日再派員赴實地查察
    並查詢訪問該地之四鄰農戶賴日新等人，經賴君口述證實該筆土地確是原承租人
    詹春之子詹金元君四人從事管理耕作，種有莿竹、相思、麻竹等。」不實之事項
    ，登載於其職掌之高雄縣燕巢鄉公所函稿上（見第一三四三號偵查卷第四十四頁
    至四十五頁），致高雄縣燕巢鄉公所又於八十五年八月十九日以燕鄉農字第八一
    ０四號函第三點函復高雄縣政府此不實之事項（見第一三四三號偵查卷第六十頁
    至六十九頁），足以生損害於高雄縣政府、財政部國有財產局對國有土地管理之
    正確性及當時土地承租使用人甲○○。
二、案經甲○○訴由台灣高雄地方法院檢察署檢察官偵查起訴。
    理      由
一、訊據上訴人即被告丙○○矢口否認右開對於主管事務直接圖利他人，及登載不實
    之公文書等犯行，辯稱：高雄縣內國有林地屬國有，由國有財產局委託高雄縣政
    府代管，高雄縣政府於八十四年間全面發函給全縣承租人，如果有過期未辦續租
    ，死亡未辦理繼承均可向當地鄉鎮公所重新申請辦理續租，因為我係高雄縣燕巢
    鄉公所農業課技士，承辦林業業務，業務內容有租地、造林地換約、轉讓、繼承
    、死亡等，本案因為當事人詹金元於八十五年二月二十七日向燕巢鄉公所申請續
    租，當天我由申請人引導前去現場勘查，當時現場確實有種植麻竹、竹、相思
    ，完成造林，依目測成活率百分之七十以上，於是我據實填載勘查報告，並將申
    請人之上開申請書及勘查報告向高雄縣政府呈報，經高雄縣政府以尚有繼承人不
    乙為由駁回申請，此有八十五年三月六日府農林字第四二七七三號可稽，嗣經申
    請人詹金元補正，我又呈報高雄縣以八十五年四月二十九日府農林字第七六０六
    八號函核准，並隨函附造林契約書，於八十五年五月四日完成繼承續租，嗣詹金
    元兄弟於八十五年五月十日向高雄縣岡山地政事務所申請複丈（字號八十五Ａ０
    五九四）系爭深水段一二五之五號土地，才發現告發人甲○○占有部分土地，但
    是在我勘查時詹金元等人並不知被人占用，而且詹金元等人所指之範圍並沒有指
    乙建物部分，所以我也不知系爭一二五之五地號土地範圍包括該建物。詹金元會
    去申請複丈的原因，係因續租後，告發人甲○○之父親王慶煌發現系爭一二五之
    五號高雄縣政府續租予詹金元兄弟，王慶煌出面說伊有承租，怎麼高雄縣政府會
    續租予詹金元兄弟，所以引起詹金元兄弟之懷疑，才申請測量界址，第一次申請
    測量時間是八十五年五月十日，但通知第一次測量時間是八十五年六月十四日，
    因為現場界址樁，已經為人拔去，所以測量未成，第二次八十五年九月三日申請
    專案測量，八十五年九月十七日全面測量，所以才豎（釘）界址樁云云。經查：
  (一)上訴人丙○○於八十五年間係高雄縣燕巢鄉公所農業課技士，負責勘查公有林地
    造林業務之承辦人員，係依據法令從事公務之人員，並負責辦理詹金元、詹仁宗
    、詹主忠、詹金水等四人申請承租坐落高雄縣燕巢鄉○○段一二五之五地號公有
    山坡地使用情形調查之業務，已據上訴人坦承在卷，並有前揭「租地造林成績書
    勘查表」、高雄縣燕巢鄉公所函稿、燕巢鄉公所八十五年八月十九日燕鄉農字第
    八一０四號函及高雄縣政府與詹金元等四人簽訂之租賃契約書（見八十五年度偵
    字第二二六六四號偵查卷第五十一至五十四頁）各一份附卷可稽。
  (二)上訴人丙○○雖辯稱八十五年二月二十七日伊前往勘查時並未會同地政人員測量
    ，係由詹金元引導前往現場，以目測方式而判定詹金元等人，完成麻竹、莿竹、
    相思造成造林，造林已達三年以上，成活率七０％之事項屬實，始將上開事項登
    於其職掌之「租地造林成績勘查報告表」云云，就其所稱不須會同地政人員前往
    測量指界及以目測方式判定成活率及造林時間等情，固經證人杜榮川（燕巢鄉公
    所農業課課長）、洪勝元（高雄縣政府農業局生態保育課技士）於原審審理時陳
    述乙確（見原審八十六年八月十三日、八十七年二月十二日訊問筆錄、本院前審
    八十七年六月五日訊問筆錄），並經高雄縣政府八十六年九月八日府農自字第一
    七八三七五號函復屬實（見原審卷第一０五頁），然此非謂職司實際勘查業務之
    人即可不依據事實擅作裁量，尚且不論上訴人丙○○未實地就承租林地之成活率
    七０％做詳盡之勘查，即率爾作成前揭「租地造林成績勘查報告表」所涉之行政
    疏失，即便就上訴人丙○○所稱詹金元帶往「目測」之現場林地觀之，其上雖確
    實有種植麻竹、竹、相思等林木，但亦僅有「麻竹二十幾欉、竹約十三欉、
    相思樹二棵及其他龍眼、芒果、柚木、榕樹等造林植物」林相稀疏，與所謂「成
    活率七０％」顯有相當差距，此業經原審於八十六年八月二十九日前往現場勘查
    ，製有勘驗筆錄一份、照片六幀可稽（見原審卷第七十一至八十一頁）。至於造
    林地成活率百分之七十係指，「成活造林木珠數與每公頃栽植株數之百分比為七
    十者」等情，並有台灣省農林廳林務局八十六年十月二十八日八十六林政字第二
    九六０七號函附卷可參 (見原審卷第一０七至一０九頁)。
  (三)而告發人甲○○之房舍確實位於系爭土地上且位於深中路之大馬路旁（現已經人
    檢舉違建被高雄縣政府拆除），為眾人所得共見之事實，亦經檢察官勘驗現場乙
    確，製有勘驗筆錄一份可稽（見第一三四三號偵查卷第二十四頁），上訴人丙○
    ○雖辯稱伊未見該房舍，亦不知該房舍係坐落在系爭土地云云，惟查上訴人丙○
    ○若從該土地前面大路前去（即土地南側），定可看見牌樓（在旗楠公路邊）、
    大門、圍牆、房屋、墳墓等物，若走小路涉水溝從該土地北側前去，因該側土地
    坡度僅約二、三十度，上坡走約四、五十公尺即到坡頂稜線，從坡頂稜線亦可看
    見南坡之圍牆、房屋、墳墓等物，當無未看見南坡之甲○○之房舍等物之理（南
    坡面積大約一三八二四平方公尺，北坡面積大約六三七二平方公尺，見八十八年
    八月十三日、廿日岡山地政事務所測量圖即附圖二），其所辯實令人難以致信。
    又甲○○占有系爭土地，渠占有權源係源自於六十四年八月十九日陳廣雄檢具高
    雄縣燕巢鄉公所出具之五十二年由陳廣雄使用之現耕證乙向財政部國有財產局南
    區辦事處申請租用系爭土地，嗣於七十年六月三日由陳廣雄將承租權轉讓與劉大
    慶，再於七十二年十一月一日讓渡予甲○○，此亦經臺灣高雄地方法院民事庭依
    職權函請財政部國有財產局南區辦事處查乙屬實，有該處八十五年十一月八日台
    財產南三字第八五０二五二四九號函可稽；而甲○○於受讓後，始於如附圖一所
    示編號(1)至(7)營建道路、涼亭、房屋、墳墓等，亦經臺灣高雄地方法院民事庭法
    官履勘現場拍攝現場照片十九張，並囑託高雄縣岡山地政事務所派員會同測量製
    有複丈成果圖附卷可稽，此有該院八十五年度訴字第一七六四號民事第一審卷宗
    第一０三、一０四頁，是以甲○○占有系爭不動產，自始即由陳廣雄、劉大慶及
    甲○○為連續事實上之支配占有。又甲○○在系爭土地營建如附圖一所示之地上
    物，係自七十二年起即開始建築（此有台灣高雄地方法院檢察署檢察官八十五年
    度偵字第一八四四八、二三二六三、二七九四一號及八十六年度偵字第一三一二
    ０號不起訴處分書各一份附卷可參，見第一三四三號偵查卷第三頁、原審卷第七
    十七頁），且其房舍涼亭、其父墳墓等位置係在系爭土地中央部分，達０．五八
    四三公頃，約占系爭土地面積二．０一九六公頃之百分之二十九（連同其所種植
    之龍眼樹等林木則至少達三分之二以上，見岡山地政事務所八十八年九月六日岡
    所二字第一○六六六號函送之測量圖即附圖二），而現場照片觀之，甲○○占有
    如附圖一所示(1)部分為道路（即引道），其旁即為供公眾使用之道路（即大馬路
    ），其間並築有鐵絲網，且如附圖一所示(6)部分之西南即靠近供公眾使用之道路
    邊緣，種植有整排之松柏及築有擋土牆。
  (四)高雄縣政府於八十五年八月十日以八五府農林字第一四八二一八號函行文燕巢鄉
    公所，請該鄉公所說乙以下事項：「二、經查上開土地本府依核准放租清冊於民
    國五十七年十二月十七日至六十六年十二月十六日止放租與詹春君租地造林（附
    件二），而貴所於民國六十四年七月發出證乙該筆土地係陳廣雄君繼承現耕屬實
    ( 附件三），又詹春君之法定繼承人詹金元君等四人申請辦理繼承，而貴所又於
    民國八十五年二月二十七日填造租地造林成績勘查報告表承租人為詹金元君等四
    人（附件四）請查乙惠復，並檢附財政部國有財產局台灣南區辦事處85.7.31台
    財南三字第八五０一八０四一號函影本乙份供參處。」（見第一三四三號偵查卷
    第四十六至五十二頁）；再者，上開第八五０一八０四一號函說乙二載稱：「本
    案土地依據燕巢鄉公所六十四年七月核發之現耕證乙書所載，詹君自六十四年八
    月前即無耕作之事實，復經本處於七十八年及八十五年六月間派員勘查結果，地
    上建有房屋、墳墓等設施，並無詹君使用情事，貴府竟未予乙查，即出租與詹君
    ，顯未善盡管理人之責」等語（見第一三四三號偵查卷五二頁），燕巢鄉公所接
    獲上開第一四八二一八號函文及附件後，承辦人員即上訴人丙○○乙知系爭土地
    已經財政部國有財產局臺灣南區辦事處於七十八年及八十五年六月間派員勘查結
    果，地上有房屋、墳墓等設施，並無詹金元等四人耕作使用情事，理當謹慎查察
    以為函復，竟仍昧於事實，於八十五年八月十六日將「....，赴實地查察並查詢
    訪問該地之四鄰農戶賴日新等人，經賴君口述證實該筆土地確是原承租人詹春之
    子詹金元君四人從事管理耕作，種有莿竹、相思、麻竹等。」與事實顯不相符之
    事項，登載於其職掌之高雄縣燕巢鄉公所函稿（見第一三四三號偵查卷第四十四
    頁），益證上訴人確有圖利他人之故意及行為。綜上所述，足認上訴人丙○○於
    勘查租地時，並未依實際勘查之造林情形製作前揭「租地造林成績勘查報告表」
    ，且於縣政府發函附國有財產局台灣南區辦事處函促使注意詹金元並未使用該地
    ，發生一地二租之事項函請查復時（詳如前述），仍未改正，再次於八十五年八
    月十六日將前揭不實事項據以填載於其職務上所掌「高雄縣燕巢鄉公所函稿」，
    其有圖使詹金元、詹仁宗、詹主忠、詹金水取得該地承租權，不法圖利他人之情
    至乙。
  (五)系爭高雄縣燕巢鄉○○段一二五之五號土地上建造有道路，涼亭、房屋、墳墓等
    工作物，且係由案外人甲○○占有使用中，並非由詹金元兄弟從事造林工作，更
    無造林成活率七０％之事實，已如前述；至證人賴日新於偵查中及本院前審及本
    審陳稱：系爭一二五之五號土地係由詹金元兄弟種植果樹，且丙○○有去土地現
    場問我該地何人管理云云（見第一三四三號偵查卷七八─七八頁、本院前審八十
    七年九月十八日訊問筆錄、八十八年十月十三日本院本審訊問筆錄），及詹金元
    陳稱：該土地自伊父死後全部由伊兄弟使用，不知甲○○占用到土地云云（見八
    十八年六月七日本院訊問筆錄）均顯與事實不符，均非可採（南北坡均由甲○○
    占有使用，若北坡由詹金元兄弟占用，則雙方應無十餘年不興訟而安然無事之理
    ，詹金元兄弟亦無不知占該土地三分之二之南坡已被他人占用之理）。足見上訴
    人丙○○所製作之「租地造林成績勘查報告表」，及上開函稿之內容，均屬虛偽
    不實，且有利於證人詹金元，就本件案件而言，證人詹金元與上訴人丙○○利害
    與共，難期證人詹金元為客觀公正之證言，證人詹金元所為之證詞自非可採。至
    於證人杜榮川、洪勝元之證言，至多僅能證乙承辦人員至現場履勘時不須會同地
    政人員，亦不能憑此證乙上訴人丙○○無圖利之犯行。
  (六)綜上各節，足證上訴人丙○○上開辯解，係卸責之詞，不足採信，其犯行已堪認
    定。
二、核上訴人丙○○所為，係犯修正前貪污治罪條例第六條第一項第四款對於主管事
    務直接圖利罪、刑法第二百十六條、第二百十三條行使公務員乙知為不實事項而
    登載於職務上所掌公文書罪。上訴人丙○○所犯二次行使公務員乙知為不實事項
    而登載於職務上所掌公文書罪之犯行，時間緊接，手法相同，所犯又係構成要件
    相同之罪名，顯係基於概括之犯意，為連續犯，應依法論以一罪。上訴人丙○○
    於公文書不實登載後持以行使，其登載不實之低度行為已為行使之高度行為所吸
    收，不另論罪；上訴人丙○○所犯上開二罪間，有方法結果之牽連關係，應從一
    重以直接圖利罪論處。又查上訴人丙○○行為後貪污治罪條例業於八十五年十月
    二十三日公布修正，同年月二十五日施行，新法第六條第一項第四款其法定本刑
    較諸修正前法第六條第一項第四款為重，依刑法第二條第一項但書規定，自應適
    用有利於被告之法律即修正前貪污治罪條例第六條第一項第四款處斷。
三、原審予以論科，固非無見，惟查原判決漏引刑法第二百十六條之法條，尚有未洽
    ，上訴人丙○○上訴否認犯罪，雖無理由，惟原判決既有可議，自應予撤銷改判
    ，審酌上訴人丙○○職司勘查公有林地造林之業務，勘察現場後不依規定製作成
    造林成績報告表，造成一地兩租，經縣政府發函並附國有財產局台灣南區辦事處
    函促使注意詹金元並未使用該地後（詳如(四)所述），仍未改正，再次擬發不實之
    函件，損害高雄縣政府、財政部國有財產局對國有土地管理之正確性及另承租之
    現占有人甲○○，並損害政府之公信力甚鉅，嗣後並造成許多訴訟糾紛（雙包承
    租人雙方互控及雙方控訴公務人員，並檢舉違建而拆除地上房屋、涼亭、圍牆等
    ，見國有財產局卷宗、高雄縣政府拆除違建函及台灣高雄地方法院檢察署檢察官
    八十八年度偵字第七一六八號不起訴處分書），又目前國有林地放領，業務克正
    持續進行中，若任由基層之勘查人員擅不依規章行事，將使國有林地不當流失，
    對於整體國有林地之維護，將有非常不利之影響等一切情狀，爰仍依原判量處有
    期徒刑五年二月，又依褫奪公權從新之原則，依修正後貪污治罪條例第十七條規
    定宣告褫奪公權二年。又上訴人丙○○係圖使他人取得承租權之不法利益，並非
    實體之財物，依最高法院七十四年度台上字第一三五五號判例意旨，不正利益並
    非屬財物，不在應予追繳沒收之範圍內，附此乙。
據上論結，應依刑事訴訟法第三百六十九條第一項前段、第三百六十四條、第二百九
十九條第一項前段，修正前貪污治罪條例第二條、第六條第一項第四款、修正後貪污
治罪條例第十七條，刑法第二條第一項、第十一條前段、第五十六條、第二百十六條
、第二百十三條、第五十五條、第三十七條第二項，判決如主文。
本案經檢察官邱榮藏到庭執行職務。
中    華    民    國     八十九     年       一       月     十八   日
                              臺灣高等法院高雄分院刑事第九庭
                                  審判長法官  張乙松
                                        法官  任森銓
                                        法官  張盛喜
右正本證乙與原本無異。
如不服本判決，應於判決送達後十日內向本院提出上訴狀，其未述理由者並應於提
出上訴狀後十日內向本院補提理由書（應附繕本)。
                                      書記官  鄭翠芬
中    華    民    國     八十九     年    一       月     二十   日
附錄：本判決論罪科刑法條：
修正前貪污治罪條例第六條第一項：
  有左列行為之一者，處五年以上有期徒刑，得併科一百萬元以下罰金：
  一、意圖得利，抑留不發職務上應發之財物者。
  二、募集款項或徵用土地、財物，從中舞弊者。
  三、竊取或侵占職務上持有之非公用私有器材、財物者。
  四、對於主管或監督之事務，直接或間接圖利者。
  五、對於非主管或監督之事務，利用職權機會或身分圖利者。
刑法第二百十三條：
  公務員乙知為不實之事項，而登載於職務上所掌之公文書，足以損害於公眾或他人
  者，處一年以上七年以下有期徒刑。
                                                                      Ｊ


司法院資訊處製作；財團法人民間司法改革基金會備份。
